臺灣嘉義地方法院刑事判決
111年度訴字第1號
111年度訴字第76號
公  訴  人  臺灣嘉義地方檢察署檢察官
被      告  陳文家
            王志宏
            朱宏揚

上列被告因廢棄物清理法案件，經檢察官提起公訴（110年度偵
字第8043號）及追加起訴（111年度偵緝字第32號），本院判決
如下：
    主  文
陳文家、王志宏、朱宏揚共同犯廢棄物清理法第四十六條第四款
前段之非法清理廢棄物罪，陳文家、王志宏各處有期徒刑壹年肆
月；朱宏揚處有期徒刑壹年陸月。
未扣案陳文家之犯罪所得新臺幣陸仟元、王志宏之犯罪所得新臺
幣陸仟元、朱宏揚之犯罪所得新臺幣陸仟元均沒收，於全部或一
部不能沒收或不宜執行沒收時，均追徵其價額。
    事  實
一、陳文家、王志宏因合作漁業養殖，於民國109年9月18日，由
    陳文家向不知情之陳○和承租位於嘉義縣○○鄉○○段000地號土
    地之魚塭（為國有土地，經出租予陳○和，下稱本案土地）
    ，陳文家、王志宏為將魚塭邊緣填平作為道路使用，王志宏
    經由友人結識朱宏揚，知悉朱宏揚有取得土石之管道，陳文
    家、王志宏、朱宏揚即於109年11月16日，一同約在嘉義縣
    東石鄉台82線快速道路東石交流道下之統一便利超商見面，
    陳文家、王志宏、朱宏揚均明知從事廢棄物清除、處理業務
    ，應向直轄市、縣（市）主管機關或中央主管機關委託之機
    關申請核發公民營廢棄物清除處理機構許可文件後，始得受
    託清除、處理廢棄物業務，未領有廢棄物清除、處理許可文
    件，不得從事廢棄物清除、處理，陳文家、王志宏亦應知悉
    未經主管機關許可，不得提供土地堆置、回填廢棄物，陳文
    家、王志宏、朱宏揚未領有許可文件，亦未經主管機關許可
    ，竟與綽號「阿全」之李○彰（已歿）基於非法清理廢棄物
    之犯意聯絡，陳文家、王志宏並同時基於非法提供土地堆置
    、回填廢棄物之犯意聯絡，約定由朱宏揚向李○彰取得營建
    混合廢棄物後，載運至本案土地上傾倒，陳文家、王志宏再
    另行聘僱挖土機回填。李○彰即於109年11月17日，聯繫砂石
    車，自不詳地點，載運內含磚塊、土石、水泥、廢塑膠、廢
    玻璃、廢木材、裝潢板等物之營建混合廢棄物共4車（體積
    約120立方公尺），傾倒於本案土地上之魚塭低窪處。嗣嘉
    義縣環境保護局人員獲報於110年2月11日前往本案土地稽查
    ，始悉上情。
二、案經嘉義縣政府警察局朴子分局報告臺灣嘉義地方檢察署檢
    察官偵查起訴及追加起訴。
    理  由
一、證據能力部分：
　㈠被告以外之人於偵查中向檢察官所為之陳述，除顯有不可信
    之情況者外，得為證據，刑事訴訟法第159條之1第2項定有
    明文。經查，被告陳文家雖否認證人即被告朱宏揚於偵訊時
    之陳述具有證據能力（見本院111年度訴字第1號卷【下稱本
    院訴字卷】第163頁），惟證人即被告朱宏揚於檢察官偵查
    時業以證人身分依法具結，並作成證言，且依該供述作成時
    之外部情狀觀察，檢察官並無違法取證或使證人即被告朱宏
    揚意思不自由之狀況，是其於偵查中之證詞，並無顯不可信
    之情況，且被告陳文家亦未釋明該偵查中之證述有何「顯有
    不可信之情況」之理由，證人即被告朱宏揚嗣於審判中亦經
    本院傳喚到庭，賦予被告陳文家行使對質權、反對詰問權之
    機會，則被告陳文家之對質詰問權已延緩至審判中確保，是
    依前揭法條規定，證人即被告朱宏揚於偵查中之陳述自得作
    為本案之證據。
　㈡除上開所述部分之外，本案所引用之供述證據，檢察官、被
    告陳文家、王志宏、朱宏揚均同意有證據能力（見本院訴字
    卷第107至109、163至164頁，111年度訴字第76號卷【下稱
    本院追加訴字卷】第41至43頁），本院審酌該等供述證據作
    成時情況，並無違法取證之瑕疵，與待證事實均具有關聯，
    以之作為證據應屬適當。又本案所引用之非供述證據，均與
    本件事實具有自然關聯性，且無證據證明係公務員違背法定
    程序所取得，是後述所引用之供述及非供述證據均有證據能
    力，先予敘明。
二、訊據被告陳文家、王志宏、朱宏揚均矢口否認有何違反廢棄
    物清理法之犯行，被告陳文家、王志宏均辯稱：其等是為整
    理魚塭，鋪設魚塭的臨時道路，經詢問東石鄉公所，公所人
    員表示如果做臨時道路的話，可以使用合法土石，不用特別
    申請，才向被告朱宏揚購買合法土石來鋪設臨時道路，被告
    朱宏揚載運土石來本案土地傾倒之後，發現有包含廢木材、
    塑膠袋等物品，其等覺得不對，打電話跟被告朱宏揚說，之
    後就沒有再傾倒土石等語；被告朱宏揚辯稱：其是透過李○
    彰去找合法的處理廠載運土石，其所傾倒的土石是B5類的磚
    塊，部分含土，這是可以再生利用，是合法的，並沒有摻雜
    木材、裝潢板等物品。其傾倒約3、4車之後，因價錢和被告
    陳文家、王志宏談不攏，就沒有再傾倒等語。經查：
  ㈠被告陳文家、王志宏合作漁業養殖，合作模式為被告陳文家
    負責行銷，被告王志宏負責養殖，於109年9月18日，由被告
    陳文家出面以其為承租人向陳○和承租本案土地作為養殖用
    之魚塭，被告陳文家、王志宏為將魚塭邊緣填平作為道路使
    用，於109年11月16日，在嘉義縣東石鄉台82線快速道路東
    石交流道下之統一便利超商與被告朱宏揚見面，約定由被告
    朱宏揚取得土石傾倒、回填於本案土地之魚塭低窪處。被告
    朱宏揚再聯繫李○彰，由李○彰於109年11月17日，聯繫砂石
    車載運土石傾倒於本案土地上之魚塭低窪處等情，業經被告
    陳文家於警詢、檢察事務官詢問、本院準備程序及審理時（
    見嘉朴警偵字第1100016057號卷【下稱警卷】第25至29、38
    頁，110年度偵字第8043號卷【下稱偵字卷】第52至54頁，
    本院訴字卷第104至106、377至380頁）、王志宏於警詢、檢
    察事務官詢問、本院準備程序及審理時（見警卷第14至17頁
    ，偵字卷第55至56頁，本院訴字卷第104至106、377至380頁
    ）、朱宏揚於偵訊、本院準備程序及審理時（見111年度偵
    緝字第32號卷【下稱偵緝字卷】第7至11頁，本院追加訴字
    卷第37至38、40頁，本院訴字卷第377至379頁）均坦認無訛
    ，並經證人陳文榮於警詢時證述明確（見警卷第1至7頁），
    復有土地建物查詢資料、養殖場地合約書、買賣合約書各1
    份在卷可稽（見警卷第41、66至73頁），是此部分之事實，
    首堪認定。
  ㈡又嘉義縣環境保護局人員蔡○清於110年2月11日上午9時40分
    許前往本案土地稽查，見本案土地上有大量營建土石方棄置
    於魚塭內，內容物為磚瓦及碎石，有混合木材、瓶瓶罐罐、
    塑膠類物品、裝潢板。又嘉義縣環境保護局、水利處人員於
    110年4月9日上午10時許，又至本案土地會勘，現場見有營
    建混合物、夾雜塑料、生活垃圾，回填有磚塊、水泥塊、木
    材碎塊、塑膠、裝潢板，屬營建混合物等。另行政院環境保
    護署環境督察總隊南區督察大隊人員於110年7月16日上午10
    時5分許，會同嘉義縣環境保護局、員警、國有財產署南區
    分署嘉義辦事處人員再次去本案土地稽查，現場確實有回填
    磚塊、土石夾雜廢塑膠（管）、廢玻璃、廢木材等，屬營建
    混合廢棄物等情，經證人蔡○清於本院審理時證述明確（見
    本院訴字卷第218至220、223至224、228至229頁），並有嘉
    義縣環境保護局環保報案中心陳情案件處理電腦管制單、稽
    查紀錄各1份暨現場照片3張、會勘紀錄1份暨110年4月9日現
    場照片8張、行政院環境保護署環境督察總隊南區督察大隊
    督察紀錄1份（見警卷第45至49、55至63、81至88頁），則
    本案土地之魚塭確實有遭傾倒、回填包含磚塊、土石、水泥
    、廢塑膠、廢玻璃、廢木材、裝潢板等物之營建混合廢棄物
    乙節，亦可認定。
  ㈢被告陳文家、王志宏雖辯稱其等不知悉被告朱宏揚所傾倒之
    土石為廢棄物，然查：
　　⒈證人即被告朱宏揚於偵訊時證稱：其於109年11月16日下午
      3時許，在嘉義縣東石鄉的統一便利超商，與被告陳文家
      簽約，被告王志宏也在，被告陳文家、王志宏都合意，才
      由被告陳文家跟其簽約，被告陳文家、王志宏提供土地讓
      其倒廢棄物，向其收每車新臺幣（下同）3,000元。因為
      要倒到現場的東西不合法，所以才沒有在買賣合約書上面
      寫規格、數量、價格，寫合約書的目的是為了避免日後被
      告陳文家說是其偷倒在本案土地上。其知道「阿全」即李
      ○彰會先把營建混合廢棄物暫時放在砂石車上，等有人通
      知有土地可以傾倒時，就開車到現場去倒，其於109年11
      月16日晚間用LINE聯絡李○彰，李○彰說隔天就可以倒，其
      於109年11月17日上午8時許，就到本案土地之魚塭等待李
      ○彰派人載來的營建廢棄物，倒了6台車，因其認為被告陳
      文家、王志宏向其收的費用太高，所以就不再倒給被告陳
      文家、王志宏，當天中午其拿錢給被告陳文家、王志宏。
      其向李○彰收每車4,500元的處理費用，賺取每車1,500元
      之差價。被告陳文家、王志宏事先知道載運到本案土地回
      填的是營建廢棄物，是被告陳文家、王志宏說可以倒在本
      案土地的魚塭的，因為提供土地倒營建廢棄物比傾倒土石
      方的價格高很多等語（見偵緝字卷第7至13頁），稽諸證
      人即被告朱宏揚上開證述內容，就其與被告陳文家、王志
      宏約定買賣及傾倒土石之過程、被告陳文家、王志宏知悉
      其向李○彰取得並傾倒之土石為不得任意非法傾倒之營建
      混合廢棄物等情節，所為證詞具體明確，合理且具連貫性
      ，並無具體瑕疵可指，應非憑空杜撰之詞。又證人即被告
      朱宏揚上開證稱其至現場傾倒之土石為營建廢棄物乙節，
      經核與前揭嘉義縣環境保護局、行政院環境保護署環境督
      察總隊南區督察大隊人員至本案土地現場稽查時，本案土
      地之魚塭遭堆置、回填營建混合廢棄物乙節相符（見理由
      欄二、㈡），且被告朱宏揚有與被告陳文家簽訂買賣合約
      契約書，其上僅記載立合約書人、貨品名稱、交貨地點，
      並經被告陳文家、朱宏揚簽名、按捺指印，就土石之規格
      、單價、數量等節，均未記載，此有買賣合約書1份在卷
      可稽（見警卷第73頁），核亦與被告朱宏揚上開證稱為避
      免被告陳文家、王志宏日後爭執係由其偷倒在本案土地上
      ，才簽署該買賣合約書乙節相符，是證人即被告朱宏揚上
      開於偵訊時之證述內容，應可採信。
　　⒉又合法土石或經合法處理場處理過之土石與營建混合廢棄
      物之來源、價格、載運方式均不相同，被告陳文家、王志
      宏既已事先於嘉義縣東石鄉的統一便利超商，與被告朱宏
      揚商議載運土石至本案土地上堆置、回填之事，業如前述
      ，殊難想像被告陳文家、王志宏與被告朱宏揚間，就所傾
      倒之土石究為合法處理場所產出之土石抑或為不得隨意棄
      置之營建混合廢棄物乙事，會有認知上之差異。另本案土
      地位於嘉義縣東石鄉之開放場所，四周並無圍籬圍住，任
      何人只要經過該地均可輕易以目視之方式看見被告朱宏揚
      所傾倒之營建混合廢棄物，此有現場照片11張在卷可稽（
      見警卷第49、57至63頁），且被告陳文家、王志宏係以本
      案土地作為養殖用之魚塭，可見被告陳文家、王志宏有時
      常至本案土地巡視之需求，如被告朱宏揚未經被告陳文家
      、王志宏之同意即於本案土地上傾倒營建混合廢棄物，立
      即會遭被告陳文家、王志宏察覺，徒生雙方間紛爭，實難
      認被告朱宏揚於此情形下，有何刻意欺瞞被告陳文家、王
      志宏，未經被告陳文家、王志宏之同意即載運營建混合廢
      棄物至本案土地上傾倒之必要。復以被告朱宏揚係於109
      年11月17日向李○彰取得營建混合廢棄物至本案土地上傾
      倒，而嘉義縣環境保護局人員蔡○清係於110年2月10日接
      獲民眾陳情，因而於110年2月11日上午前往本案土地稽查
      ，此有嘉義縣環境保護局環保報案中心陳情案件處理電腦
      管制單、稽查紀錄各1份在卷可稽（見警卷第45至48頁）
      ，可見自被告朱宏揚於本案土地上傾倒，迄本案遭稽查而
      查獲有堆置、回填營建混合廢棄物，期間經過約3月，被
      告陳文家、王志宏於此期間內均未報由偵查、環保機關處
      理，亦未見其等有與被告朱宏揚爭執或要求被告朱宏揚將
      非法傾倒之營建混合廢棄物清運走之行徑，此與遭他人恣
      意非法傾倒廢棄物之人之反應不符，亦可佐證證人即被告
      朱宏揚前揭於偵訊時證稱被告陳文家、王志宏知悉傾倒在
      本案土地之物品為營建混合廢棄物乙節，實屬信而有徵。
      從而，被告陳文家、王志宏知悉被告朱宏揚向李○彰取得
      並傾倒在本案土地上之物品為營建混合廢棄物乙節，應堪
      認定。
　　⒊被告王志宏於檢察事務官詢問時供稱及於本院審理時以證
      人身分證稱：其與被告陳文家承租本案土地要做無毒養殖
      ，其有漁業養殖的專業知識，魚塭的養殖、購買設備及養
      殖物都是由其處理。有一位綽號叫「阿峰」的人跟其介紹
      說被告朱宏揚有在出售土石，其便找被告陳文家跟「阿峰
      」來談，被告朱宏揚是「阿峰」介紹的。被告朱宏揚傾倒
      營建混合廢棄物之後，因為東西堆在那邊都沒有辦法工作
      ，其便找怪手來整平等語（見偵字卷第55至56、85至86頁
      ，本院訴字卷第252至253、260至263、265至266頁）明確
      ，可見被告陳文家、王志宏均係經由被告王志宏之友人「
      阿峰」介紹方認識被告朱宏揚，被告王志宏亦係實際負責
      、處理本案土地魚塭養殖事業之人，則被告王志宏對於被
      告朱宏揚要載運至本案土地傾倒用以回填成為道路之土石
      為營建混合廢棄物乙情，實無不知之理。況被告王志宏於
      被告朱宏揚傾倒營建混合廢棄物之後，亦有實際找怪手至
      本案土地將傾倒之土石整平為道路，足見被告王志宏與被
      告陳文家間就非法清除、處理廢棄物、非法提供土地回填
      、堆置廢棄物之行為、與被告朱宏揚間就非法清除、處理
      廢棄物之行為，具有犯意聯絡與行為分擔無訛。
　　⒋另被告陳文家與被告朱宏揚間有簽訂買賣合約書，其上雖
      記載貨品名稱為「918再生料磚塊」、「918再生料混凝土
      塊」、「918再生粗料」、「土」，然就貨品之規格、單
      價、數量等節，均未記載，此有買賣合約書1份在卷可稽
      （見警卷第73頁），是該買賣合約書之記載內容欠缺一般
      正常契約均須記載之事項，倘被告陳文家、王志宏與被告
      朱宏揚間係約定要載運合法處理場處理過之土石或再生料
      至本案土地上傾倒，至少亦應先約定好土石之規格及價格
      ，且本案土地現場所傾倒之物品實為營建混合廢棄物，並
      非經合法處理場處理過之土石，此經本院認定如前，是該
      買賣合約書內容所載之貨品名稱明顯與客觀事證不符，則
      該買賣合約書記載被告陳文家、朱宏揚間約定買賣之貨品
      為再生料等情，實難逕認為真。又依「營建剩餘土石方處
      理方案」規定，營建剩餘土石方之種類，包括建築工程、
      公共工程、其他民間工程及收容處理場所產生之剩餘泥、
      土、砂、石、磚、瓦、混凝土塊等，經暫屯、堆置可供回
      收、分類、加工、轉運、處理、再生利用者，屬有用之土
      壤砂石資源。前開營建剩餘土石方土質種類代碼如下：B1
      為岩塊、礫石、碎石或沙；B2-1為土壤與礫石及沙混合物
      （土壤體積比例少於30%）；B2-2為土壤與礫石及沙混合
      物（土壤體積比例介於30%至50%）；B2-3為土壤與礫石及
      沙混合物（土壤體積比例大於50%）；B3為粉土質土壤（
      沉泥）；B4為黏土質土壤；B5為磚塊或混凝土塊；B6為淤
      泥或含水量大於30%之土壤；B7為連續壁產生之皂土。該9
      18等貨品名稱非屬剩餘土石方之種類代碼，且依買賣合約
      書内容查無法判別實際種類及來源場所。又查行政院環境
      保護署及內政部營建署共用主管法規系統無「918再生粗
      料、磚塊、混凝土塊」等專用名詞；918非屬廢棄物代碼
      ；目前廢棄物代碼僅有「A、B、C、D、E、G、H、R」等8
      類等節，有嘉義縣政府111年9月5日府水政字第111021365
      6號函、嘉義縣環境保護局111年9月12日嘉環廢字第11100
      28549號函各1份在卷可稽（見本院訴字卷第329至333、34
      9至350頁），足見「918再生料磚塊」、「918再生料混凝
      土塊」、「918再生粗料」均非現行環保及營建法規所定
      得合法再利用之再生料，要不能僅以該買賣合約書內容有
      上開記載而為遽有利於被告陳文家、王志宏、朱宏揚之認
      定。
  ㈣至被告朱宏揚雖辯稱：其傾倒在本案土地上的是透過李○彰去
    合法處理廠載運的再生料，是B5類的磚塊，部分含土，是合
    法的，並沒有摻雜木材、裝潢板等物品。B5類的磚塊是不能
    夾雜事業廢棄物、乾淨的磚塊，在修法之前是可以再生利用
    的，法規修正後要用機械咬過才能當作再生料，其於109年1
    1月17日去本案土地傾倒時，是可以傾倒B5類磚塊的等語（
    見本院追加訴字卷第37至41頁），並於本院審理時以證人身
    分證稱：料是合法的，不合法就不能做，打契約時就有說是
    918再生料。合法的處理場做出來就是918再生料，這個可以
    賣錢，需求量沒有這麼多，處理場就要花錢叫人去載，因為
    合法的場地沒有那麼多。被告陳文家有拿公文給其看，公文
    有寫本案土地可以放再生料，堤岸可以修，是可以摻雜部分
    垃圾、鐵絲。李○彰載到本案土地的是918再生料，有三聯單
    ，也有寫從什麼場出來，其知道李○彰是從北部的場找來的
    ，但忘記是哪一個場了等語（見本院訴字卷第290、292、29
    6至297、299至302、306頁），然查：
　　⒈被告朱宏揚上開供述、證述之內容，經核與其於偵訊時證
      稱：其知道李○彰會先把營建廢棄物暫時放在砂石車上，
      等有人通知有土地可以倒的時候，就開車到現場去倒，其
      於109年11月17日到本案土地之魚塭等候李○彰派人載來的
      營建廢棄物。被告陳文家、王志宏事先知道其載運到本案
      土地回填的是營建廢棄物，被告陳文家、王志宏說可以倒
      到本案土地的魚塭，因為提供土地倒營建廢棄物的價格比
      較高等語（見偵緝字卷第9至13頁）不符，而被告朱宏揚
      前開於偵訊時之證述亦為不利於己之供述，其實無虛偽捏
      造此部分事實而率爾陷己於刑責之可能與必要，被告朱宏
      揚於本院準備程序及審理時方翻異其詞，並於本院審理時
      為上開證述內容，已難遽信屬實。
　　⒉又廢棄物清理法所稱之廢棄物，分為一般廢棄物及事業廢
      棄物二類；建築廢棄物，屬於事業廢棄物之範圍。而工程
      施工建造、建築拆除、裝修工程及整地刨除所產生之營建
      事業廢棄物，固屬內政部於99年3月2日修正公布之「營建
      事業廢棄物再利用種類及管理方式」編號七所規定之「營
      建混合物」；然依其規定，須經具備法定資格（第三點）
      及具廢棄物分類設備或能力之再利用機構，將產生之營建
      事業廢棄物加以分類（第四點），經分類作業後，屬營建
      剩餘土石方部分依營建剩餘土石方處理方案處理，屬內政
      部公告之一般事業廢棄物再利用種類部分，依公告之管理
      方式辦理；至其他非屬營建剩餘土石方，亦非屬公告可再
      利用部分，應依廢棄物清理法規定清除處理或再利用，送
      往合法掩埋場、焚化廠、合法廢棄物代處理機構或再利用
      事業機構（第五點）。又依內政部96年3月15日修正公布
      之「營建剩餘土石方處理方案」規定：「本方案所指營建
      工程剩餘土石方之種類，包括建築工程、公共工程及其他
      民間工程所產生之剩餘泥、土、砂、石、磚、瓦、混凝土
      塊等，經暫屯、堆置可供回收、分類、加工、轉運、處理
      、再生利用者，屬有用之土壤砂石資源」。是營建工程所
      產生之營建事業廢棄物，應依前述規定加以分類，屬前述
      之營建剩餘土石方者，依「營建剩餘土石方處理方案」之
      規定處理並可作為資源利用者，始非屬於廢棄物；如未經
      分類，即非屬「營建剩餘土石方」或「一般事業廢棄物再
      利用種類」，自仍應依廢棄物清理法之規定清除、處理或
      再利用。即認縱屬營建剩餘土石方之處理，未依該方案之
      規定辦理而任意棄置者，仍屬違反廢棄物清理法第41條規
      定，並仍有同法第46條規定之適用（最高法院109年度台
      上字第2570號判決意旨參照）。經查，證人蔡○清於本院
      審理時證稱：其當時判斷現場堆置的物品是沒有經過再處
      理的，其看到石頭、紅磚，都是房子拆下的東西，現場判
      斷就是沒有經過處理等語（見本院訴字卷第220、224頁）
      明確，且本案土地之魚塭確實有遭傾倒、回填包含磚塊、
      土石、水泥、廢塑膠、廢玻璃、廢木材、裝潢板等物乙節
      ，業經本院認定如前（見理由欄二、㈡），參酌嘉義縣營
      建工程剩餘土石方管理自治條例第9及16條規定餘土處理
      計畫書應載明餘土内容，餘土計畫並應經主辦機關備查，
      本案所提供來源證明無相關核備之餘土計畫、餘土處理計
      畫之運送憑證或土資場開立之轉運憑證，故無法證明為營
      建工程或土資場所產生之B5類餘土資源，續依回填物現況
      查涉及為磚塊、水泥塊並夾雜木材碎塊及塑膠等，性質非
      B5類等情，有嘉義縣政府111年9月5日府水政字第1110213
      656號函1份在卷可稽（見本院訴字卷第329至333頁）、所
      稱B5類為磚塊，混凝土塊，嘉義縣環境保護局前往查察不
      僅見B5類，現場夾雜磁磚、廢塑膠、廢木材、廢電子用品
      、廢鋼筋等「未經分類」營建混合物等情，有嘉義縣環境
      保護局111年9月12日嘉環廢字第1110028549號函1份在卷
      可稽（見本院訴字卷第349至350頁），堪認本案土地之魚
      塭回填之土石除有磚塊之外，亦有包含廢塑膠、廢玻璃、
      廢木材、裝潢物等物品，依據上開說明，屬於尚未經分類
      之營建混合廢棄物，並非可再利用之營建剩餘土石方，亦
      非B5類營建剩餘磚塊，被告朱宏揚辯稱、證稱其向李○彰
      取得並載運至本案土地上傾倒的是B5類磚塊，為再生料等
      語，顯與客觀現場狀況無法相互勾稽。又918等貨品名稱
      非屬剩餘土石方之種類代碼，行政院環境保護署及內政部
      營建署共用主管法規系統無「918再生粗料、磚塊、混凝
      土塊」等專用名詞；918非屬廢棄物代碼等情，有嘉義縣
      政府111年9月5日府水政字第1110213656號函、嘉義縣環
      境保護局111年9月12日嘉環廢字第1110028549號函各1份
      在卷可稽（見本院訴字卷第329至333、349至350頁），足
      見現行營建及環保體系並無918再生料磚塊、混凝土塊、
      粗料等物存在，被告朱宏揚辯稱合法的處理場處理後就是
      918再生料等語，要非可採。復參以證人即被告朱宏揚於
      本院審理時亦證稱：是其給被告陳文家、王志宏錢，被告
      陳文家、王志宏一車向其拿3,500元等語（見本院訴字卷
      第291至292、295頁），衡情一般經合法處理場處理過之
      土石，具有再利用之價值，當須支付價金購買，應無被告
      朱宏揚所稱須支付款項予被告陳文家、王志宏之理，則被
      告朱宏揚於本院審理時之辯述及證述，具有多處瑕疵與不
      合理之處，尚難憑採，應以其前揭於偵訊時證述兼供述之
      內容，較為可信。
　　⒊證人呂○財於本院審理時雖證稱：其於109年11月間有和李○
      彰一起去東石的一個魚塭，李○彰說有一塊土地要回填，
      等一下有事，希望其幫忙收單子，其抵達現場時有看到被
      告朱宏揚，是被告朱宏揚負責跟李○彰接洽。其抵達現場
      時已經看到有土方倒在土地上了，有碎磚塊、土跟碎泥塊
      ，其沒有很近的去看，沒有辦法確定是很乾淨的土石還是
      有夾雜其他東西。李○彰說後面還有2、3台車，要其在該
      處等，幫忙收單子，就是收合法土石場出來的三聯單。後
      來等不到車，被告朱宏揚就載其先去吃飯。李○彰有拿三
      聯單給其看，是合法土石場出來的單子，上面記載什麼其
      沒有辦法講得很仔細，就是場裡面購買出來的，是合法來
      源，其沒有記是那個場出來的等語（見本院訴字卷第231
      至232、234至238、240至241、245至247頁），然證人呂○
      財於偵訊時僅提及李○彰要其一起去現場看看，並未提及
      李○彰要求其幫忙收三聯單等情（見偵緝字卷第59至60頁
      ），且呂○財於本院審理時就李○彰出示予其觀看之三聯單
      內容未能詳加敘明，亦證稱後來因無車再載運過來傾倒，
      所以其並未收取三聯單，無法確認現場所傾倒之土石是否
      有夾雜其他物品等情，則現場所傾倒之物品是否為有三聯
      單、經合法處理場處理過之土石乙節，並非無疑。參以被
      告陳文家、王志宏、朱宏揚始終均無法提出有向處理場取
      得經合法處理土石之三聯單或相關證明，從而，實無從由
      證人呂○財上開證述內容，推論被告朱宏揚及李○彰載運至
      現場傾倒之物品為經合法處理場處理過之土石。
　　⒋另被告朱宏揚於本院審理時雖以證人身分證稱：被告陳文
      家有拿公文給其看，公文有寫本案土地可以放再生料，堤
      岸可以修，是可以摻雜部分垃圾、鐵絲等語（見本院訴字
      卷第297頁），然觀諸被告陳文家所提出之該公文內容以
      ：依據農業發展條例第8條之1第1項規定：「農業用地上
      申請以竹木、稻草、塑膠材料、角鋼、鐵絲網或其他材料
      搭建無固定基礎之臨時性與農業生產有關之設施，免申請
      建築執照。直轄市、縣（市）政府得斟酌地方農業經營需
      要，訂定農業用地上搭建無固定基礎之臨時性與農業生產
      有關設施之審查規範。」而同條文第2項規定：「農業用
      地上興建有固定基礎之農業設施，應先申請農業設施之容
      許使用…」。另依「申請農業用地作農業設施容許使用審
      查辦法」第4條規定「依本條例第8條之1第1項規定搭建無
      固定基礎之臨時性與農業生產有關之設施，除直轄市或縣
      （市）主管機關另有規定者外，得免申請容許使用。」綜
      上，農業用地上設置有固定基礎之農路，應依「申請農業
      用地作農業設施容許使用審查辦法」之規定申請容許使用
      ，始符法制。至於貴府來函所詢之「碎土石路面」或「級
      配農路」，如屬臨時性且為農業經營不可分離之無固定基
      礎路面，以利農產運輸通行使用，除貴府另有規定者外，
      依法得免申請容許使用。爰本案仍請貴府視個案農路鋪設
      材質及其使用情形，本職權予以核處，此有農企字第1000
      174181號函文1份在卷可稽（見本院訴字卷第313頁），是
      該函文僅提及修築「碎土石路面」或「級配農路」，如為
      臨時性且為農業經營不可分離之無固定基礎路面，得免申
      請農業設施容許使用，並未提及可於魚塭內堆置、回填未
      經處理、摻雜廢木材、廢塑膠等物之營建廢棄物，無從為
      任何有利於被告朱宏揚之認定。
　　⒌證人蔡○清於本院審理時證稱：其於110年2月11日去現場稽
      查時，看起來魚塭往裡面回填碎石、磚瓦、紅磚，主要是
      營建類的東西，有看到一些裝潢、碎石，還有夾雜一些其
      他的廢棄物，數量不多，瓶瓶罐罐、塑膠類的也都有，但
      數量不多，其判斷是營建混合物，夾雜很多東西等語（見
      本院訴字卷第219、228頁）明確。又依内政部營建署108
      年9月4日營署綜字第1081175359號函及98年5月21日營署
      建管字第0980032420號函所附行政院環境保護署98年3月4
      日環署廢字第0980016496號函說明二查：「…因施工所產
      生之金屬屑、玻璃碎片、廢塑膠、廢木材……等廢棄物，及
      混雜營建剩餘土石方未予分類者，於管理上皆歸屬營建廢
      棄物範疇，應依廢棄物清理法相關規定辦理，目前尚無混
      雜比例之界定規定…」承上，及依「營建剩餘土石方處理
      方案」及「本縣營建工程剩餘土石方管理自治條例」查目
      前合法土資場處理之營建剩餘土石方產出無相關混雜比例
      規定，另施工產出部分，合依前開函釋查目前亦尚無混雜
      比例之界定規定等情，有嘉義縣政府111年9月5日府水政
      字第1110213656號函1份在卷可稽（見本院訴字卷第329至
      333頁）。另查內政部營建署及嘉義縣營建工程剩餘土石
      方管理自治條例並無明文規定可容許混雜比例之界定，故
      依目前法令標準，不得夾雜金屬屑、塑膠類、木屑、植物
      等廢棄物，且本案嘉義縣環境保護局前往查察時，均見屬
      「未經分類」營建混合物等情，有嘉義縣環境保護局111
      年9月12日嘉環廢字第1110028549號函1份在卷可稽（見本
      院訴字卷第349至350頁），足見經處理後之營建剩餘土石
      方，不得混雜廢棄物，縱蔡○清於現場稽查時所見非屬磚
      塊、碎石之廢棄物數量不多，亦屬不得任意堆置、回填之
      廢棄物甚明。
　　⒍被告朱宏揚雖又辯稱：於109年11月17日時，B5類磚塊是可
      以當作再生料使用等語，然查，「營建剩餘土石方處理方
      案」及「本縣營建工程剩餘土石方管理自治條例」無被告
      朱宏揚所述B5類須經機器咬過成為3至5公分之破碎磚塊及
      水泥塊後，才能當作再生利用的粗料之相關行政規定；經
      查行政院環境保護署及內政部營建署共用主管法規系統，
      無新增或修訂營建事業廢棄物之B5類相關規定且無明文規
      定B5類須經機器破碎成為3至8公分，始能當作再生利用粗
      料等情，有嘉義縣政府111年9月5日府水政字第111021365
      6號函、嘉義縣環境保護局111年9月12日嘉環廢字第11002
      8549號函各1份在卷可稽（見本院訴字卷第329至333、349
      至350頁），足認並無被告朱宏揚所稱可合法傾倒B5類磚
      塊之事，被告朱宏揚此部分所辯，無從採信。
  ㈤證人即被告王志宏於本院審理時證稱：其與被告陳文家只有
    找被告朱宏揚來填魚塭，現場的東西就是被告朱宏揚倒的等
    語（見本院訴字卷第258至259、268、271頁），與被告陳文
    家於本院準備程序時供稱：其等於109年11月17日之後並沒
    有叫其他土石至本案土地上傾倒等語（見本院訴字卷第161
    至162頁）相符，而被告陳文家、王志宏與被告朱宏揚於本
    案前並不相識，亦無怨隙，倘其等有另行找人載運至本案土
    地上傾倒營建混合廢棄物，其等實無刻意將此部分責任推卸
    予被告朱宏揚之動機與必要，是被告陳文家、王志宏上開證
    述、供述內容，尚堪採信，足認嘉義縣環境保護局人員蔡○
    清於110年2月11日至現場稽查時所見之營建混合廢棄物為被
    告朱宏揚所傾倒無誤。被告朱宏揚空言辯稱被告陳文家、王
    志宏另外找人傾倒營建混合廢棄物等語（見本院追加訴字卷
    第39頁），並非可採。又就被告朱宏揚於109年11月17日所
    傾倒之營建混合廢棄物之數量，經查：行政院環境保護署環
    境督察總隊南區督察大隊人員於110年7月16日至本案土地現
    場勘查結果，現場有回填營建混合廢棄物，現場測量面積約
    838平方公尺，回填深度2公尺等情，固有督察紀錄1份在卷
    可稽（見警卷第81至88頁），然核與蔡○清於110年2月11日
    至本案土地稽查時，記載現場堆置之營建混合廢棄物面積約
    為10×3立方米等情已有不符，此有嘉義縣環境保護局環保報
    案中心陳情案件處理電腦管制單、稽查紀錄各1份在卷可稽
    （見警卷第45至48頁），而行政院環境保護署環境督察總隊
    南區督察大隊人員係於110年7月16日方至本案土地勘查，距
    離被告朱宏揚於109年11月17日載運營建混合廢棄物至本案
    土地傾倒之時間已相隔半年以上，被告陳文家、王志宏亦均
    供稱於嘉義縣環境保護局人員至現場稽查後，被告王志宏有
    雇用挖土機至本案土地將營建混合廢棄物填平等語（見本院
    訴字卷第265至266、380至381頁），足見行政院環境保護署
    環境督察總隊南區督察大隊人員至本案土地勘查並測量之現
    況，應已與被告朱宏揚甫前去本案土地傾倒營建混合廢棄物
    時之狀況有所差異，參以證人蔡○清於本院審理時證稱：其
    沒有帶測量工具，是目測現場之營建混合廢棄物，其在稽查
    紀錄上記載營建混合廢棄物面積為「10×3立方米」，3是凸
    起的高度，其現在不確定是誤植或是寫太快，依其現在的印
    象，其覺得當天看到的營建混合廢棄物沒有1676立方公尺這
    麼多等語（見本院訴字卷第224至225、226至227頁），是要
    難僅以前揭行政院環境保護署環境督察總隊南區督察大隊督
    察紀錄，推認被告陳文家、王志宏、朱宏揚於109年11月17
    日傾倒之營建混合廢棄物為1676立方公尺，而蔡○清於110年
    2月11日至本案土地稽查後，雖於稽查紀錄上記載本案土地
    之營建混合廢棄物面積為10×3立方米，然蔡○清並未攜帶任
    何工具測量，該記載又顯然缺少1個維度，則被告陳文家、
    王志宏、朱宏揚於109年11月17日傾倒之營建混合廢棄物是
    否即為30立方公尺，亦非無疑。又證人即被告朱宏揚於偵訊
    時證稱：每台車大約可以載30立方公尺，其於109年11月17
    日總共倒了6台車，因為被告陳文家、王志宏堅持不降價，
    其只倒了6台就不再倒給被告陳文家、王志宏等語（見偵緝
    字卷第7至11頁）、於本院審理時證稱：李○彰說要先給其6
    台車，其倒了4、5車，沒賺錢就不想做了，一台車差不多可
    以載18立方米等語（見本院訴字卷第293至294、299、304至
    305頁），所述前後雖有所出入，然均一致證稱與被告陳文
    家、王志宏間因價格問題，故未將原先預計可取得之營建混
    合廢棄物傾倒完畢等情甚明，此節核與證人呂○財於本院審
    理時證稱：其印象當天倒了2、3台，後面還有2、3台，1台
    砂石車容量約20立方米左右，後來等不到車來，其和被告朱
    宏揚先去吃飯，吃飯時被告朱宏揚接到電話，講一講變成地
    主沒有答應要付挖土機的錢，被告朱宏揚說這樣沒有利潤，
    就不再做下去等語（見本院訴字卷第235至236、244頁）、
    證人即被告王志宏於本院審理時證稱：其到現場看到有2、3
    堆在那裡，其於準備程序時表示被告朱宏揚說可以倒6台，
    倒了4台，其就叫被告朱宏揚不要來等語都是正確，其是請
    被告陳文家跟被告朱宏揚聯絡，說東西不對不要來等語（見
    本院訴字卷第260、267至268頁）大致相符，足見被告朱宏
    揚原先預計可向李○彰取得6台砂石車之營建混合廢棄物，然
    因故未全部傾倒完畢，本院綜合觀察上開被告王志宏、朱宏
    揚及證人呂○財之供述、證述內容，認以被告王志宏、朱宏
    揚於本院審理時一致證稱有傾倒4台車乙情，應較為可採。
    又證人即被告朱宏揚於偵訊時已以證人身分證稱1台砂石車
    約可以載30立方公尺之營建混合廢棄物等情甚明，其於本院
    審理時雖改稱一台車之容量約18立方公尺，然衡情被告朱宏
    揚係於證人呂○財於本院審理時接受交互詰問之後，方以證
    人身分為此證述，而證人呂○財於本院審理時證稱一台車約
    可載運20立方公尺之物品等語（見本院訴字卷第244頁），
    被告朱宏揚身為本案之共犯，為求淡化己身責任，配合呂○
    財於本院審理時之證述內而少稱每台車可載運之營建混合廢
    棄物數量，亦屬合理，應以其於偵訊時證述之內容，較為可
    信，從而，被告陳文家、王志宏、朱宏揚於109年11月17日
    所傾倒、回填之營建混合廢棄物之數量為120立方公尺（即3
    0立方公尺×4車）乙節，應可認定。
　㈥綜上所述，被告陳文家、王志宏、朱宏揚所辯均不足採。本
    案事證明確，被告陳文家、王志宏、朱宏揚之犯行均堪可認
    定，均應依法論科。
三、論罪科刑：
  ㈠「事業廢棄物貯存清除處理方法及設施標準」第2條第3款就
    廢棄物「處理」所為之定義性說明（即中間處理、最終處置
    以及再利用等行為），觀之該標準第四章（事業廢棄物之中
    間處理）、第五章（事業廢棄物之最終處置）等相關規定，
    該所謂之「處理」，係指符合法令規定所為之處置行為；行
    為人未領有廢棄物處理許可文件，擅自將事業廢棄物傾倒於
    偏僻處所，係屬違法處置事業廢棄物之行為，此行為態樣自
    不可能符合該標準就「處理」所為之定義性說明。然行為人
    上開違法處置行為，核其犯意應係對事業廢棄物為「最終處
    置」，自應論以廢棄物清理法第46條第4款之未領有廢棄物
    處理許可文件，從事廢棄物處理罪（最高法院100年度台上
    字第4263號判決意旨參照）。被告陳文家、王志宏、朱宏揚
    將營建混合廢棄物載運並傾倒在本案土地，用以回填魚塭低
    窪處作為道路使用，依據上開說明，應屬對廢棄物清除、處
    理之行為。
  ㈡廢棄物清理法第46條第4款之未領有許可文件清理廢棄物罪，
    其犯罪主體，不以廢棄物清理業者為限，只要未依第41條第
    1項規定領有廢棄物清除、處理許可文件，而從事貯存、清
    除、處理廢棄物，即為該當（最高法院109年度台上字第333
    8號判決意旨參照），準此，被告陳文家、王志宏、朱宏揚
    雖非廢棄物清理業者，然其等未領有廢棄物清除、處理許可
    文件，仍擅自將營建事業廢棄物載運傾倒在本案土地上，應
    得成立廢棄物清理法第46條第4款之罪。
  ㈢核被告陳文家、王志宏所為，均係犯廢棄物清理法第46條第3
    款之未經主管機關許可，提供土地回填、堆置廢棄物罪及同
    法第46條第4款前段之未依規定領有廢棄物清除、處理許可
    文件，從事廢棄物清除、處理罪；被告朱宏揚所為，則係犯
    同法第46條第4款前段之未依規定領有廢棄物清除、處理許
    可文件，從事廢棄物清除、處理罪。
  ㈣被告陳文家、王志宏、朱宏揚及李○彰間，就上開違反廢棄物
    清理法第46條第4款前段之犯行；被告陳文家、王志宏間，
    就上開違反廢棄物清理法第46條第3款之犯行，均有犯意聯
    絡及行為分擔，均應論以共同正犯。
  ㈤被告陳文家、王志宏均是以一行為觸犯廢棄物清理法第46條
    第3款、第46條第4款前段之罪，而廢棄物清理法第46條第3
    款之行為係未經主管機關許可，提供土地回填、堆置廢棄物
    ，目的在限制廢棄物之回填、堆置用地均須經環保主管機關
    評估後始得為之；同法第46條第4款之行為係未領有廢棄物
    清除、處理許可文件，從事廢棄物貯存、清除、處理，或未
    依廢棄物清除、處理許可文件內容貯存、清除、處理廢棄物
    ，目的在規範包括收集、轉運廢棄物之清除行為、將廢棄物
    暫時堆置在土地上之貯存行為、對廢棄物進行中間處理及將
    廢棄物掩埋之最終處置等處理行為，均須經環保主管機關評
    估許可後方得為之，且須依環保主管機關所許可之方式為之
    ，以廢棄物處理之整體流程來看，以第46條第4款所涉及之
    範圍較為廣泛，又被告陳文家、王志宏係提供土地，並讓他
    人載運營建混合廢棄物傾倒於本案土地之魚塭低窪處後加以
    回填，由該等行為流程經核以違反廢棄物清理法第46條第4
    款前段之情節較重，依刑法第55條之規定，均應從廢棄物清
    理法第46條第4款前段之非法清理廢棄罪處斷。
  ㈥爰以行為人之責任為基礎，審酌被告陳文家、王志宏、朱宏
    揚無視政府對於環境保護之努力，於未領有許可文件之情形
    下，被告陳文家、王志宏提供其等所承租之本案土地，並與
    被告朱宏揚一同取得營建混合廢棄物傾倒、回填於本案土地
    上而擅自清除、處理廢棄物，影響整體環境衛生，破壞土地
    負載力，所為均有所不該，兼衡被告陳文家、王志宏、朱宏
    揚所傾倒之廢棄物為營建混合廢棄物，尚不具毒性、傾倒之
    方式、分工模式、被告朱宏揚為掌握營建混合廢棄物來源管
    道、實際聯繫李○彰來取得營建混合廢棄物之人，可非難性
    較高、所傾倒之廢棄物體積、迄今均未將其等傾倒於本案土
    地上之營建混合廢棄物清除、被告王志宏、朱宏揚除本案之
    外，均有另案因違反廢棄物清理法之案件遭偵查之前科素行
    ，此有臺灣高等法院被告前案紀錄表2份在卷可稽（見本院
    訴字卷第15至23頁，本院追加訴字卷第11至18頁）、被告陳
    文家、王志宏、朱宏揚於本院審理時自承之智識程度與生活
    狀況（見本院訴字卷第383至384頁）、均否認犯行之態度等
    一切情狀，分別量處如主文所示之刑，以資懲儆。
  ㈦被告陳文家、王志宏雖均供稱其等係向被告朱宏揚購買土石
    等語（見本院訴字卷第103至105、162頁），然本案係由被
    告陳文家、王志宏提供本案土地，由被告朱宏揚取得營建混
    合廢棄物後傾倒於該土地上，業經本院認定如前，被告陳文
    家、王志宏實無提供金錢購買營建混合廢棄物之必要，應以
    被告朱宏揚於偵訊及本院審理所稱係由其給付金錢予被告陳
    文家、王志宏來傾倒營建混合廢棄物等情，方為可採。又證
    人即被告朱宏揚於偵訊時證稱：被告陳文家、王志宏向其收
    每車3,000元，其向李○彰收每台車4,500元，其賺取每台1,5
    00元之報酬等語（見偵緝字卷第7至9、11頁）、於本院審理
    時證稱：被告陳文家、王志宏一台車向其拿3,500元，是2人
    一起來拿，其一車賺1,500元等語（見本院訴字卷第295、30
    2至303頁），堪認被告朱宏揚傾倒每台車可獲得1,500元之
    報酬。又被告朱宏揚就其每台車給付予被告陳文家、王志宏
    之價格所述，前後略有出入，且被告陳文家、王志宏均否認
    有取得報酬，無法得知被告陳文家、王志宏實際分得報酬之
    金額，應以較有利於被告陳文家、王志宏之方式，即認定被
    告陳文家、王志宏每台車可取得3,000元之報酬，且被告陳
    文家、王志宏係平分該等報酬。另本院認定被告朱宏揚於10
    9年11月17日係傾倒4車營建混合廢棄物，業如前述，以此推
    認被告陳文家、王志宏各有獲得6,000元之報酬（計算式：3
    ,000×4÷2＝6,000），被告朱宏揚則獲得6,000元之報酬（計
    算式：1,500×4＝6,000），此部分犯罪所得均未經扣案，爰
    依刑法第38條之1第1項前段、第3項之規定，諭知沒收，併
    諭知於全部或一部不能沒收或不宜執行沒收時，追徵其價額
    。
據上論斷，應依刑事訴訟法第299條第1項前段，廢棄物清理法第
46條第3款、第4款前段，刑法第11條、第28條、第55條、第38條
之1第1項、第3項，判決如主文。
本案經檢察官顏榮松提起公訴、追加起訴，檢察官徐鈺婷、陳則
銘到庭執行職務。
中　　華　　民　　國　　111 　年　　10　　月　　18　　日
　　　　　　　　　刑事第二庭  審判長法　官　林正雄

　　　　　　　　　　　　　　　    　法　官　吳育汝

  　　　　　　　　　　　　　　　　  法　官　官怡臻
以上正本證明與原本無異。
如不服本判決應於收受判決後20日內向本院提出上訴書狀，並應
敘述具體理由；其未敘述上訴理由者，應於上訴期間屆滿後20日
內向本院補提理由書（均須按他造當事人之人數附繕本）「切勿
逕送上級法院」。
中　　華　　民　　國　　111 　年　　10　　月　　18　　日
                                    書記官  李彥廷
附錄本案論罪科刑法條：
廢棄物清理法第46條
有下列情形之一者，處1 年以上5 年以下有期徒刑，得併科新臺
幣1 千5 百萬元以下罰金：
一、任意棄置有害事業廢棄物。
二、事業負責人或相關人員未依本法規定之方式貯存、清除、處
    理或再利用廢棄物，致污染環境。
三、未經主管機關許可，提供土地回填、堆置廢棄物。
四、未依第41條第1 項規定領有廢棄物清除、處理許可文件，從
    事廢棄物貯存、清除、處理，或未依廢棄物清除、處理許可
    文件內容貯存、清除、處理廢棄物。
五、執行機關之人員委託未取得許可文件之業者，清除、處理一
    般廢棄物者；或明知受託人非法清除、處理而仍委託。
六、公民營廢棄物處理機構負責人或相關人員、或執行機關之人
    員未處理廢棄物，開具虛偽證明。